【裁判字號】    97,簡上,265
【裁判日期】    980522
【裁判案由】    給付票款
【裁判全文】
臺灣臺北地方法院民事判決             97年度簡上字第265號
上  訴  人  運通航空貨運承攬有限公司
法定代理人  乙○○
訴訟代理人  施純貞律師
被 上訴 人  上海商業儲蓄銀行股份有限公司
法定代理人  甲○○
訴訟代理人  丙○○
上列當事人間給付票款事件，上訴人對於中華民國九十七年三月
二十日本院台北簡易庭九十七年度北簡字第一六二三號第一審簡
易判決提起上訴，經本院於九十八年五月八日言詞辯論終結，判
決如下：
    主  文
上訴駁回。
第二審訴訟費用新台幣伍仟貳佰玖拾伍元由上訴人負擔。
    事  實
甲、上訴人方面：
一、聲明：原判決廢棄，被上訴人在第一審之訴駁回。
二、陳述：除與原判決記載相同者，茲引用之外，補稱：
  (一)銀行商業同會全國聯合會民國（下同）九十四年一月六日全
    一字第二九之一號函修正之支票存款戶處理規範第十一條之
    規定，僅為銀行間內部作業之規定，無拘束法院之效力。原
    判決雖認：「‧‧‧因在支票正面畫平行線並記載特定金融
    業者時，付款人僅得對特定金融業者支付票據金額（票據法
    第一百三十九條第二項），故實務上銀行會於代收之支票退
    票後另蓋用『本支票原經由本行代收但因遭退票後復遽執票
    人要求改委○○○代收』以便持票人可以另由他行代收，此
    項文字形式上並無委任人之記載亦無委任取款背書之意旨，
    ‧‧」，惟被上訴人既主張基於背書轉讓而收受票據，其本
    人為執票人，且為金融業者，何以有「本行代收」「復遽執
    票人要求委○○○代收」「以便持票人可以另由他行代收」
    之情。是以票據外觀而視，系爭支票背面記載「本支票原經
    由本行（指被上訴人上海商業儲蓄銀行股份有限公司，下稱
    上海銀行）代收但因遭退票後復遽執票人（指訴外人飆風航
    空貨運承攬有限公司，下稱飆風公司）要求委代收」等詞，
    由「代收」「執票人要求改委代收」等詞，可證明被上訴人
    係以託收銀行之地位為付款提示，再將兌現之款項存入訴外
    人飆風公司開立之帳戶，是被上訴人確係基於受委任取款之
    目的而執有系爭支票始為合理。
  (二)備償專戶設立之目的僅係為擔保銀行之債權，透過所有權人
    不得自由處分之約定，使帳戶中所累積之資金得依雙方之約
    定，於融資期日屆至時先行扣款，或於他人主張權利時得立
    即主張抵銷，其雖剝奪帳戶所有人之自由處分權，卻未改變
    帳戶之所有權，若被上訴人依背書轉讓取得系爭支票，即不
    應存入訴外人飆風公司之帳戶中使其取得票款。最高法院九
    十六年度台上字第二一六號判決意旨亦認備償專戶應屬該帳
    戶開立人所有，該案件與本案類似之背書應屬委任取款背書
    ，而非轉讓權利之背書，此復經發回後之臺灣高等法院九十
    六年度上更(一)字第三九號判決確定在案，發票人自得以與原
    持票人間之抗辯對抗代收銀行。再者，若訴外人飆風公司之
    債權人聲請就其開立之備償專戶內之金錢債權強制執行，執
    行法院並無不得執行之理，被上訴人僅可能主張抵銷而優先
    受償，此均足證本件並非因清償而為之背書轉讓。
  (三)被上訴人雖主張訴外人飆風公司向被上訴人融資，為清償借
    款而將系爭支票背書轉讓予被上訴人，惟依最高法院四十年
    台上字第一二○八號判例：「上訴人將第三人所簽發之支票
    依背書交付予被上訴人，並未將被上訴人持有之借據收回或
    塗銷，顯係以負擔票據債務為使被上訴人受清償之方法，票
    據債務既未因履行而消滅，則兩造間原有之消費借貸債務，
    自仍屬存在。」之意旨，被上訴人所主張訴外人飆風公司為
    清償債務而交付系爭支票，應屬民法第三百二十條之新債清
    償，則依新債清償之內容視之，背書轉讓之票據於兌現之際
    ，舊債務即因清償而消滅。然本件系爭支票縱使兌現，票款
    將匯入訴外人飆風公司之備償專戶內，訴外人飆風公司與被
    上訴人間之債務關係並不因系爭支票之兌現而當然消滅，該
    筆票款置於備償專戶中作為擔保，待訴外人飆風公司與被上
    訴人之原債務已屆清償期時，方由被上訴人沖銷借款以消滅
    債權債務關係。亦即，被上訴人於票據兌現日期與其和訴外
    人飆風公司之債權清償日期間之時間差，被上訴人對飆風公
    司之原債權仍繼續收取利息，該債權並不因票據兌現而受清
    償，被上訴人主張訴外人飆風公司為清償而背書轉讓票據並
    不足採。
  (四)原判決以一般銀行收取未到期之支票借貸，均會依面額折成
    撥貸，以抵償貸款、利息、違約金及票據未能兌現之風險，
    而認本件並無對價不相當之情形。惟借貸之風險，通常以約
    定之利息及擔保之提供來控制，縱發生違約狀況，亦僅能就
    違約之情況及時間長短，依契約約定就抵押物價值中一部或
    全部取償，並非不論有無違約，均由抵押物價值抵償。不能
    求償不是銀行特有之狀況，此項風險不一定會實現，如果票
    據有兌現，取償之金額將大於實際金額。本件被上訴人所提
    出之動用申請書金額為新台幣（下同）二十六萬元（應係參
    酌系爭支票金額乘以零點八而決定放款金額），借款日期為
    九十六年十月五日至九十六年十一月二十六日，約定利息為
    年息百分之五點八五，在訴外人飆風公司未違約時，其應還
    款金額為二十六萬二千二百零九元，惟被上訴人於本件主張
    清償之系爭支票金額為三十二萬一千九百七十九元，其對價
    顯不相當，是若系爭支票兌現，上述金額之餘款仍應放在備
    償專戶，而得作為其他借款擔保或清償，顯見備償專戶係屬
    供擔保之用，本件應為委任取款背書。否則，以票據清償債
    務為新債清償，以三十二萬一千九百七十九元新債務清償含
    利息之二十六萬二千二百零九元舊債務，顯係不相當之對價
    而不得享有優於訴外人飆風公司之權利。
  (五)本院九十六年度執全地字第三九○○號強制執行事件，業已
    就系爭支票有效執行在案，當時執行法院認訴外人飆風公司
    為真正之執票人，始得對訴外人飆風公司持有且存入其帳戶
    內之支票執行假處分，於並系爭支票上記載禁止飆風公司提
    示付款，嗣退票理由單中退票理由及代號欄亦記載：「99假
    處分」，故除非透過異議程序自行撤銷或其他異議之訴之形
    成判決，否則無法變更或動搖該假處分之效力。本件被上訴
    人對系爭支票因法院之假處分而無法提示兌現一事，迄今亦
    未對假處分有任何之異議或爭執，應認系爭支票之假處分已
    有效執行。是若認被上訴人係因背書轉讓而取得票據，則前
    述之假處分究係未執行或違法執行或不當執行，將陷於不確
    定之狀態。
  (六)當初上訴人開立本件三十二萬一千九百七十九元之支票，係
    安速達運通有限公司（下稱安速達公司）負責人鍾鑫福，代
    替飆風公司向上訴人借票使用，安速達公司鍾鑫福還簽發其
    本人為發票人之本票作為擔保，上訴人公司並未特別詢問借
    票之用途；飆風公司登記負責人原先是安速達公司的會計，
    業界都知道鍾鑫福是飆風公司之實際負責人，上訴人公司與
    飆風公司往來都是透過鍾鑫福作接洽，鍾鑫福與飆風公司登
    記負責人有何關係不清楚；本件票款應該由飆風公司付款，
    鍾鑫福當時稱若有使用該票，要拿現金或匯款至上訴人公司
    甲存帳戶給付票款，若未使用就返還支票，但後來並未依約
    履行；鍾鑫福簽發之本票，後來交由上訴人法定代理人之配
    偶所營天馬汗航空貨運承攬有限公司（下稱天馬汗公司）向
    台灣士林地方法院（下稱士林地院）聲請本票裁定，該本票
    並未兌現，以天馬汗公司名義聲請本票裁定，只是因為聲請
    方便。
三、證據：除援用原審之立證方法，另提出臺灣高等法院九十六
    年度上更(一)字第三九號民事判決、鍾鑫福簽發本票影本各一
    份為證，並聲請傳訊證人羅麗珠、乙○○。
乙、被上訴人方面：
一、聲明：如主文所示。
二、陳述：除與原判決記載相同者，茲引用之外，補稱：
  (一)被上訴人係以執票人地位行使票據上之權利，非受委任取款
    。按金融機構於收受票據時，有不同之提示方法，其中有由
    分行收受票據，但集中託付予總行保管並屆期集中提示，訴
    外人於本案即採此種方式為之。本件訴外人飆風公司為清償
    其對被上訴人借款而於九十六年十月五日背書轉讓交付予被
    上訴人之票據二紙，被上訴人之三民分行即依本行金融實務
    規定，先行登錄借戶帳號以資示別（即訴外人飆風公司之備
    償帳號：00000000000000），並將系爭支票集中送交總行營
    業部保存以便屆期提示，而被上訴人之總行營業部亦依主管
    機關票據交換之規定，於屆期提示系爭支票屆期時，依執票
    人（即被上訴人之三民分行）之指示以執票人之名義將系爭
    支票提出交換，並於系爭支票上加蓋託收行之印章，以便票
    據交換中心於遇票據遭受退票，能迅速辨識出原送票據金融
    機構，而將遭受退票票據送返該託收之金融機構。上訴人不
    查金融機構實務運作，而以系爭支票上蓋有被上訴人營業部
    代收字樣即謂系爭支票關係為委任取款，實屬誤會。至於蓋
    用「本支票原經本行代收但因遭退票後復據執票人要求改委
    ○○○代收」，乃銀行界受託提示之銀行（以銀行分支機構
    為單位）共通之作法，受託提示之銀行為恐受託交換過程不
    慎遺失常將支票記載特別平行線（系爭票據正面即加蓋上海
    銀行親收即為適例），一旦執票人要求「抽票」或「退票後
    改請其他銀行再提示」，再提示將產生如何「撤銷」特別平
    行線之疑義，是銀行實務上以改委方式處理，即銀行公會函
    要求「特別劃線支票空白改委重新提示時，應記載『重新提
    示行』為『受任人』。」，以符法律之規定，系爭支票該段
    文字下由被上訴人「營業部」蓋章，改委何機構代收處為空
    白，即是銀行交換作業對所有退票票據之通常作法，此不分
    「轉讓背書」之「代收取款」或「委任取款背書」之「代收
    取款」，實與是否「委任取款背書」無涉，另從該段文字「
    本行『代收』‧‧‧改委『代收』」，所託提出交換之銀行
    分支機構於銀行實務上受託提出均稱「代收」，係執行票據
    法上金融機構之角色，從票據交換關係之該等「代收」係銀
    行營業中存款作業，任何所代收票據均為相同作法，並不區
    分是一般執票人、被上訴人三民分行乃至營業部自行執有之
    票據，否則交換作業必產生混亂。
  (二)被上訴人基於與訴外人飆風公司之借貸關係而以債權人地位
    ，於系爭支票發票日前自訴外人飆風公司處善意受讓其為清
    償借款而交付之系爭票據，自屬具有合法對價關係之善意執
    票人。是被上訴人本於執票人之地位行使票據上權利，並屆
    期提示以備受償沖銷訴外人飆風公司之借款，系爭支票自非
    屬受託取款，上訴人不得主張準用票據法第二章第二節背書
    之規定。再者，上訴人雖引用最高法院九十六年度台上字第
    二一六號判決意旨，惟最高法院並無「本件類似之背書應為
    委任取款背書，而非轉讓權利之背書」之意思，僅發請台灣
    高等法院再為查明，是上訴人之主張乃自行攀附。
  (三)一般國內票款之墊付，係指借款人與銀行約定將融資客票以
    讓與擔保方式轉讓予銀行以供借款之擔保，於票據提示屆至
    時，由銀行以執票人之身分領取票款，抵償債務。借款人執
    應收客票向銀行貸款，銀行通常均以借款人之名義開立備償
    專戶，將收妥之票款存入該專戶，俟款項達到一定金額，始
    計算顯示該帳戶內借款人已還款金額，銀行提示各該客票時
    ，在票據背面註明備償專戶之帳號，僅係區分不同客戶，便
    於處理不同客戶帳務之便宜措施，並非以客戶之名義請求付
    款，銀行本身仍為執票人之地位提示該客票兌付。故備償專
    戶非屬借款人之帳戶，戶名雖為借款人，但實為銀行處理不
    同客戶帳務方便獨立設立之帳戶，而非借款人得自由處分款
    項之存款帳戶，帳戶內之款項為借款人歸還銀行之款項，借
    款人並無處分權。是訴外人飆風公司之背書既係基於讓與票
    據權利之意，被上訴人於受讓系爭支票時即取得該支票票據
    上權利，至於訴外人飆風公司與被上訴人間就票據兌付款項
    存入飆風公司備償專戶，再由被上訴人自該帳戶內轉帳抵充
    債務之約定，僅為雙方為便利債權債務行使履行及確認，計
    算資金往來所為清償方式之約定，不影響被上訴人為本件票
    據之執票人、提示人。
  (四)系爭支票既非依法禁止轉讓之票據，被上訴人亦為經常使用
    票據之金融機構，自無要求訴外人飆風公司「領款」後再轉
    交被上訴人之理。系爭支票簽發時，就其發票人風險已採取
    補強之擔保作業，並且未採記明禁止背書轉讓之方式簽發，
    對訴外人飆風公司轉讓予善意執票人之風險亦早在其算計中
    ，自不得在事後以不相干之事由不履行發票人責任。另被上
    訴人並非上訴人聲請假處分之對象，應非其效力所及，被上
    訴人取得系爭票據，關於原因關係支付之代價數額，應為原
    審卷第三十頁所附動用申請書記載之本金二十六萬元加上約
    定利息，動用申請書係根據九十六年九月十四日授信往來契
    約書訂立，而進入備償專戶之票據，包括委任取款背書之票
    據及權利移轉背書之票據，並非一定都是委任取款背書之票
    據，備償專戶是供託收飆風公司所提供之客票之用。飆風公
    司目前連同本件借款，尚欠被上訴人四百餘萬元。
  (五)對上訴人所提出鍾鑫福簽發發票日九十六年十月二日，面額
    三十二萬一千九百七十九元之本票並無意見，但此係鍾鑫福
    與上訴人間之內部關係，與被上訴人無關；至於士林地院九
    十七年度票字二六五九號裁定，因本件支票係上訴人簽發，
    供擔保之本票擔保對象亦應為上訴人，但實際上本票裁定聲
    請人為天馬汗公司，顯與常理不合，然此與被上訴人無關，
    上訴人不能執此對抗被上訴人。
三、證據：除援用原審之立證方法外，另提出中華民國銀行商業
    同業公會全國聯合會函及中華民國銀行公會函影本各一份為
    證。
丙、本院依職權調取本院九十六年度裁全字第一三九○四號及九
    十六年度執全字第三九○○號假處分卷，另調閱士林地院九
    十七年度票字二六五九號裁定一份。
    理  由
一、被上訴人主張：訴外人飆風公司為清償其所積欠被上訴人本
    金二十六萬元借款，而於九十六年十月五日將其所執有包含
    上訴人所簽發系爭支票在內共二紙支票簽名背書轉讓予被上
    訴人，經被上訴人將該支票先行登錄在飆風公司於被上訴人
    銀行之備償專戶內以資區別，詎被上訴人屆期經向付款人為
    付款之提示，竟遭退票且追索無效，迄今上訴人仍積欠票款
    共三十二萬一千九百七十九元未清償，為此依票據法律關係
    請求上訴人給付票款等語。
二、上訴人則以：訴外人飆風公司以與系爭支票同額，訴外人鍾
    鑫福開立之本票為擔保，向上訴人借用系爭支票，約定飆風
    公司應於票載日期前將支票款項存入以供兌現，否則應返還
    系爭支票，因飆風公司無法履行與上訴人之約定，故上訴人
    就系爭支票對飆風公司聲請假處分裁定確定，因被上訴人係
    以委任取款背書之方式取得系爭支票，飆風公司復未依約於
    票載日期前存入款項，上訴人得以對抗飆風公司之事由對抗
    被上訴人，且飆風公司僅向被上訴人借款本金二十六萬元，
    借貸期間一個多月，系爭票據金額卻係三十二萬一千九百七
    十九元，被上訴人顯以不相當對價取得系爭支票，不得享有
    優於飆風公司之權利等語置辯。
三、兩造對於00000000000000號為訴外人飆風公司之備償專戶帳
    號並無爭執，其爭執重點在於：飆風公司之背書乃委任取款
    背書，或權利轉讓背書？上訴人與飆風公司間關於借票是否
    有何特別約定，且足以對抗被上訴人？被上訴人是否以不相
    當代價取得系爭票據，而不能取得優於飆風公司之權利？爰
    就上揭爭點說明如后。
四、上訴人就與飆風公司間關於借票之特別約定，並無法證明，
    故縱認飆風公司之背書乃委任取款背書，上訴人亦不存有足
    以對抗被上訴人之事由，被上訴人自得請求給付票款：
  (一)按票據法第十三條規定：「票據債務人不得以自己與發票人
    或執票人之前手間所存抗辯之事由對抗執票人。」，係指票
    據債務人僅得以其自己與執票人間所存抗辯之事由，對抗執
    票人（最高法院七十三年台上字第四三六四號判例參照）。
    又票據為文義證券，票據上之權利義務，悉應依票據記載之
    文字以為決定，票據法上之背書依其目的不同，可區分為票
    據權利轉讓背書及委任取款背書，而執票人以委任取款之目
    的為背書時，應於匯票上記載之，票據債務人對於受任人所
    得提出之抗辯，以得對抗委任人者為限，票據法第四十條第
    一項、第四項分別定有明文。此規定依同法第一百四十四條
    ，於支票亦有準用。另關於委任取款背書所生效力，包括受
    任人非以委任人之名義，而應以自己之名義代委任人收取票
    載款項。
  (二)本件兩造對於飆風公司之背書乃委任取款背書，或權利轉讓
    背書，固有重大爭執，然依前所述，不論係前揭何種性質之
    背書，被上訴人均得以自己名義對上訴人主張票據權利，上
    訴人則均無法以自己與執票人（即被上訴人）之前手間所存
    抗辯之事由對抗執票人，差別僅在於若係委任取款背書，上
    訴人除得依前揭票據法第十三條規定，以兩造間所存事由，
    對抗被上訴人外，另得依前揭票據法第一百四十四條準用第
    四十條第四項規定，以上訴人對抗飆風公司之事由，對被上
    訴人提出抗辯。經查：(1)依證人羅麗珠與上訴人法定代理人
    乙○○於本院所為之證述，借票之事乃安速達公司負責人鍾
    鑫福代替飆風公司借票（參本院卷第八十九頁背面、第九十
    四頁背面）；(2)上訴人法定代理人復自承「飆風公司的負責
    人原先是安速達公司的會計」、「鍾鑫福與飆風公司負責人
    有無什麼關係，我不知道。」（參本院卷第九十四頁背面）
    ，顯無任何證據證明鍾鑫福有權代替飆風公司向上訴人借票
    使用，上訴人法定代理人事後稱業界都知道鍾鑫福是飆風公
    司的實際負責人云云，空言主張亦不足採信；(3)上訴人雖主
    張以對抗飆風公司之事由，對被上訴人提出抗辯，實際上卻
    係以對抗被上訴人前手鍾鑫福之事由，對抗被上訴人，即不
    符合前揭票據法第十三條規定，亦不符合前揭票據法第一百
    四十四條準用第四十條第四項規定；(4)綜上，上訴人所稱若
    飆風公司有使用系爭支票，要拿現金或匯款至上訴人公司甲
    存帳戶給付票款，若未使用就返還支票之約定一節，實際上
    係與鍾鑫福約定，而非與飆風公司約定，上訴人又不能證明
    鍾鑫福有權代表飆風公司為此項約定，顯然上訴人與飆風公
    司間，並不存有上訴人所主張之抗辯事由，自亦無從執此對
    抗被上訴人，足見不論界定飆風公司之背書乃委任取款背書
    ，或權利轉讓背書，均無礙被上訴人請求上訴人給付本件票
    款之權利。
五、被上訴人並非以不相當代價取得系爭票據，不生不能取得優
    於前手權利之問題：
  (一)按「原審既認定被上訴人以不相當之對價十七萬零九百元，
    取得系爭面額三十萬元之支票，則依票據法第十四條第二項
    之規定，被上訴人自不得享有優於前手之權利。所謂不得享
    有優於其前手之權利，係指前手之權利如有瑕疵（附有人的
    抗辯），則取得人即應繼受其瑕疵（附有人的抗辯），人的
    抗辯並不中斷，如前手無權利時，則取得人並不能取得權利
    而言。」（最高法院六十八年台上字第三四二七號判例參照
    ）。
  (二)經查，被上訴人與飆風公司所簽訂之授信往來約定書，其中
    墊付國內票款契約約定，飆風公司向被上訴人申請墊付國內
    票款時，應將銷貨所收之票據背書轉讓與原告，以所得票款
    擔保清償原告之各筆墊款及其他債務，並不限於特定借款，
    且一般銀行收取未到期之票據貸款，均會依面額折成撥貸（
    比率約為百分之一百三十二或百分之一百二十八），以抵償
    貸款、利息、違約金及票據未能兌現之風險，被上訴人貸與
    飆風公司二十六萬元（包含利息）與系爭支票之面額三十二
    萬一千九百七十九元雖有差距，但與一般銀行之作業習慣相
    符，客觀上自難認有對價不相當之情形，更何況依被上訴人
    所述，飆風公司實際上積欠被上訴人之款項，連同本件借款
    在內，高達四百餘萬元，足見上訴人此部分所辯並不足採。
六、綜上所述，本件被上訴人本於給付票款之法律關係，請求被
    上訴人給付三十二萬一千九百七十九元，及自九十六年十一
    月二十三日起至清償日止，按年息百分之六計算之利息，為
    有理由，應予准許。原審判命上訴人如數給付，並為假執行
    及供擔保免為假執行之宣告，並無不合。上訴意旨指摘原判
    決不當，求予廢棄改判，為無理由，應予駁回其上訴。
七、本案事證已臻明確，兩造其餘主張、陳述及所提之證據，經
    審酌後認與判決結果不生影響，爰不一一論述，附此敘明。
八、據上論結，本件上訴為無理由。依民事訴訟法第四百三十六
    條之一第三項、第四百四十九條第一項、第七十八條，判決
    如主文。
中    華    民    國    98    年    5     月    22    日
                  民事第一庭  審判長法官  李昆曄
                              法      官  賴秀蘭
                              法      官  文衍正
以上正本係照原本作成。
不得上訴。
中    華    民    國    98    年    5     月    22    日
                              書  記  官  潘惠敏


司法院資訊處製作；財團法人民間司法改革基金會備份。
